最高法院刑事判決　　　　　　　　一○○年度台非字第二八號
上　訴　人　最高法院檢察署檢察總長
被　　　告　湯　祚
上列上訴人因被告違反毒品危害防制條例案件，對於台灣士林地
方法院中華民國九十九年五月二十日第一審確定判決（九十九年
度審易字第八０八號，起訴案號：台灣士林地方法院檢察署九十
八年度毒偵字第二一０八號），認為違背法令，提起非常上訴，
本院判決如下：
    主  文
原判決關於違背法令部分撤銷。 
    理  由
非常上訴理由稱：「一、按判決不適用法則或適用不當者，為違
背法令，刑事訴訟法第三百七十八條定有明文。又施用第一級、
第二級毒品為犯罪行為，毒品危害防制條例第十條第一項及第二
項各定有處罰明文。故施用該毒品者，依上揭規定本應科以刑罰
，惟基於施用毒品之人，兼有病患屬性，乃於刑事政策上對合於
一定條件之施用者，依同條例第二十條、第二十三條規定，施以
觀察、勒戒及強制戒治之治療，期以保安處分替代刑罰，戒斷其
身、心癮。嗣因其程序過於繁雜，上揭條例於民國九十二年七月
九日修正公布，自九十三年一月九日施行，將該條例第二十條、
第二十三條之保安處分程序，單純區分為『初犯』、『五年內再
犯』及『五年後再犯』三種；依其立法理由之說明：『初犯』，
經觀察、勒戒或強制戒治後，應為不起訴處分或不付審理之裁定
；經觀察、勒戒或強制戒治執行完畢釋放後，『五年內再犯』者
，因其再犯率甚高，原實施之觀察、勒戒或強制戒治既已無法收
其實效，爰依法追訴或裁定交付審理。至於經觀察、勒戒或強制
戒治執行完畢釋放後，『五年後再犯』者，前所實施之觀察、勒
戒或強制戒治已足以遮斷其施用毒品之毒癮，為期自新及協助其
斷除毒癮，仍適用『初犯』規定，先經觀察、勒戒或強制戒治之
程序。從而，依修正後之規定，僅限於『初犯』及『五年後再犯
』二種情形，始應先經觀察、勒戒或強制戒治程序，不能逕行起
訴，亦即設為施用毒品罪起訴條件之限制。但倘被告於五年內已
再犯，經依法『再為保安處分』或追訴處罰者，縱其第三次（或
第三次以上）施用毒品之時間，在初犯之保安處分執行完畢釋放
後五年以後，即非屬『五年後再犯』之情形，且因前有『五年內
再犯』之情形，顯見其再犯率甚高，原實施之保安處分無法收其
實效，毋庸仍予寬典處遇，而應依該條例第十條逕予刑罰制裁，
此為貴院近來之統一見解（貴院九十七年度台非字第五二七號、
九十八年度台非字第一二號、第一七號、九十九年度台非字第二
七七號刑事判決參照）。二、經查本件被告湯祚前因初犯施用毒
品案件，經法院裁定送觀察、勒戒後，認無繼續施用毒品之傾向
，於八十七年十一月二十三日釋放，由台灣士林地方法院檢察署
檢察官於八十七年十一月二十一日以八十七年度偵字第八三三二
號為不起訴處分確定。又於九十二年間因前次觀察、勒戒後五年
內再犯施用毒品案件，經法院裁定觀察、勒戒後，認無繼續施用
毒品之傾向，於九十三年一月三十日釋放，並由同上檢察署檢察
官以九十二年度毒偵字第一一九一號再為不起訴處分確定，此有
全國刑案資料查註表、全國施用毒品案件紀錄表附卷可稽。嗣被
告復於九十八年四月十五日下午某時許，三犯本件施用第二級毒
品案件，揆諸前揭說明，已不符合該條例第二十條、第二十三條
所定「五年後再犯」之情形，應依法追訴處罰，始為適法。詎原
判決失察，遽以被告初犯及再犯，均依舊法之規定僅為觀察、勒
戒等「保安處分」，並未受刑事追訴處罰，則本件「三犯」認係
符合「五年後再犯」之情形，應依同條例第二十條第三項由檢察
官聲請法院裁定觀察、勒戒，惟檢察官逕予起訴，其起訴之程序
違背規定而為公訴不受理之諭知，即有判決適用法則不當之違背
法令。三、案經確定，爰依刑事訴訟法第四百四十一條、第四百
四十三條提起非常上訴，以資糾正。」等語。
本院按：施用第一、二級毒品為犯罪行為，毒品危害防制條例第
十條第一項及第二項各定有處罰明文。故施用該毒品者，依前揭
規定本應科以刑罰。惟基於刑事政策，對合於一定條件之施用者
，依同條例第二十條、第二十三條之規定，施以觀察、勒戒及強
制戒治之保安處分。嗣因其程序過於繁雜，上揭條例於民國九十
二年七月九日修正公布，自九十三年一月九日施行，將第二十條
、第二十三條之保安處分程序，單純區分為「初犯」、「五年內
再犯」及「五年後再犯」三種；「初犯」者，經觀察、勒戒或強
制戒治後，應為不起訴處分或不付審理之裁定；經觀察、勒戒或
強制戒治執行完畢釋放後，「五年內再犯」者，依法追訴或裁定
交付審理。至於經觀察、勒戒或強制戒治執行完畢釋放後，「五
年後再犯」者，仍適用「初犯」規定，先經觀察、勒戒或強制戒
治之程序。從而依上揭修正後之規定，限於「初犯」及「五年後
再犯」二情形，始應先經觀察、勒戒或強制戒治程序。倘被告於
五年內已再犯，並經依法追訴處罰或依修正前舊法規定再次觀察
、勒戒或強制戒治，縱其第三次（或第三次以上）再度施用毒品
之時間，在初犯經觀察、勒戒或強制戒治執行完畢釋放五年以後
，已不合於「五年後再犯」之情形，而應依該條例第十條追訴處
罰。本件被告湯祚前因初犯施用毒品案件，經原法院以八十七年
度毒聲字第七０三號裁定觀察勒戒，於八十七年十一月二十一日
，認無繼續施用傾向而釋放，並經台灣士林地方法院檢察署檢察
官以八十七年度偵字第八三三二號不起訴處分。然於五年內之九
十二年間，二犯施用第二級毒品案件，復經原法院以九十二年度
毒聲字第一０九五號依前開修正前舊法規定，再裁定送觀察、勒
戒後，於九十三年一月三十日釋放，亦由同檢察署檢察官以九十
二年度毒偵字第一一九一號為不起訴處分確定。有全國刑案資料
查註表及全國施用毒品案件紀錄表附卷可稽。嗣於九十八年四月
十五日下午某時許，被告在台北市○○區○○路四段四０巷四九
號四樓居所，三犯本件施用第二級毒品甲基安非他命案件為警查
獲，雖均在之前二次觀察、勒戒執行完畢釋放五年之後，惟其於
毒品危害防制條例修正前，初犯施用毒品罪，經觀察、勒戒後，
既已於五年內再犯，與單純「五年後再犯」之情形有別。本件經
檢察官提起公訴，依前開說明，其訴追條件業已充足，於法自無
不合。詎原審不察，認檢察官之起訴程序違背規定，不經言詞辯
論逕為公訴不受理之判決，顯非適法。雖原判決誤檢察官起訴程
序違背規定，而為不受理之判決，固不發生實質之確定力，檢察
官仍得另行起訴，然該違法判決既具判決之形式，且誤以為應先
經觀察、勒戒或強制戒治程序，不得逕行起訴，作為判決之立論
基礎，為免其錯誤之法律見解，與將來檢察官另行起訴及法院之
適法判決相互扞格起見，在個案上，即非無依非常上訴程序予以
糾正之必要性。非常上訴意旨執以指摘，洵有理由，因原判決尚
非不利於被告，應由本院僅將關於違背法令部分予以撤銷，以資
糾正。
據上論結，應依刑事訴訟法第四百四十七條第一項第一款前段，
判決如主文。
中    華    民    國  一○○  年    二    月   十七   日
                      最高法院刑事第六庭
                          審判長法官  洪  文  章  
                                法官  王  居  財  
                                法官  郭  毓  洲  
                                法官  沈  揚  仁  
                                法官  蘇  振  堂  
本件正本證明與原本無異
                                      書  記  官  
中    華    民    國  一○○  年    二    月  二十二  日
                                                      K